【裁判字號】    97,上,185
【裁判日期】    980217
【裁判案由】    交還土地等
【裁判全文】
臺灣高等法院臺南分院民事判決  97年度上字第185號
上  訴  人  甲○○○○○○○○
法定代理人  丁○○
訴訟代理人  林崑地  律師
            李家鳳  律師
被 上 訴人  丙  ○
            乙  ○
兼  共  同
訴訟代理人  戊○○
上列當事人間請求交還土地等事件，上訴人對於中華民國97年
9月16日臺灣嘉義地方法院所為第一審判決（97年度訴字第41號
）提起上訴，本院於98年2月3日言詞辯論終結，判決如下：
    主      文
上訴駁回。
第二審訴訟費用由上訴人負擔。
    事實及理由
一、上訴人起訴主張：坐落嘉義縣大林鎮○○段湖北小段165地
    號面積0.3974公頃田地（下稱系爭土地），重劃前為嘉義縣
    大林鎮○○段445、447、457地號等3筆田地，係伊以信徒捐
    助之香油錢購入為事實上之所有權人，信託登記或借名登記
    予訴外人劉和尚（劉春太郎即劉榮茂）及蔡添枝名義上共有
    ，訴外人劉和尚之繼承人劉榮茂及蔡添枝同意耕作上開3 筆
    農地應繳付上訴人祭祀香油錢，此屬租金性質，而就上開3
    筆農地與上訴人有租賃關係存在。嗣訴外人蔡玉連繼承蔡添
    枝後繼續承租繳納租榖，被上訴人於73年4月7日繼承蔡玉連
    後繼承耕作系爭土地，被上訴人丙○繼續繳納租穀至77年第
    1期為止，其後即積欠租榖達20年，經催告仍未置理後終止
    租約在案，爰訴請判命被上訴人交還系爭土地，及給付所積
    欠稻谷之損害金或不當得利，原判決駁回其請求即有未合，
    上訴聲明求為判決：
    1.原判決廢棄。
    2.被上訴人等應將坐落嘉義縣大林鎮○○段湖北小段165地
      號田面積0.3974公頃土地交還上訴人。
    3.被上訴人等應連帶給付上訴人欠租24,570台斤稻谷，及自
      97年1月1日起至交還土地之日止按年給付上訴人稻谷1,20
      6台斤之損害金。
    4.第一、二審訴訟費用由被上訴人負擔。
    5.願預供擔保，請准予假執行。
二、被上訴人則以：否認上訴人之主張，兩造間無租賃關係存在
    ，系爭土地為伊等所有為另案法院確定判決所認定，且稅單
    之納稅義務人是蔡玉連，不清楚上訴人如何取得繳稅資料。
    上訴人所提出之廟方日記帳、分類帳、收入傳票、繳租明細
    表及綜合會議紀錄均由其自行製作，無被上訴人簽名，否認
    真正；證人李振永、丁○○、王乾末等均為上訴人之工作人
    員，其等在另案之證述偏頗不實在。否認上訴人所主張蔡玉
    連有將47年第1期至58年第1期租谷交其夫鄧文德代繳並同意
    守廟代繳租金等情事；縱蔡玉連有去守廟，亦僅係敬畏神明
    ，與租金無關，無交付系爭土地及再給付租金問題。原審駁
    回上訴人請求，自屬有據，聲明求為判決：
    (一)上訴駁回。
    (二)第一、二審訴訟費用由上訴人負擔。
三、按原告之訴，有起訴合法程式或不備其他要件者，法院應以
    裁定駁回之，民事訴訟法第249條第1項第6款定有明文。又
    耕地三七五減租條例第26條規定：出租人與承租人間因耕地
    租佃發生爭議時，應由當地鄉（鎮、市、區）公所耕地租佃
    委員會調解；調解不成立者，應由直轄市或縣（市）政府耕
    地租佃委員會調處；不服調處者，由直轄市或縣（市）政府
    耕地租佃委員會移送該管司法機關。故耕地租佃爭議事件，
    不論有無經三七五租約登記，或臆測調解、調處聲請將被駁
    回，在起訴前，均應經該管耕地租佃委員會之調解、調處程
    序；非經調解、調處，不得逕行起訴，此為起訴所必備之要
    件，且此項合法要件屬於法院依職權應調查之事項。
四、經查：本件上訴人起訴主張：訴外人蔡玉連就事實上為伊所
    有為農地之系爭土地，有租賃關係存在；被上訴人繼承其被
    繼承人蔡玉連耕作系爭土地，惟僅由被上訴人丙○繼續繳納
    租金至77年第1期，其後即積欠租榖迄今達20年，經催告仍
    未置理後終止租約，而訴請判命被上訴人交還系爭土地，及
    給付所積欠稻榖等語。而上訴人主張事實上所有之系爭土地
    為特定農業區之農牧用地，有土地謄本在卷可按（見原審卷
    (一)第192頁），為合於土地法第106條所定之農地；又係因主
    張催索欠繳租榖未果後終止租約，而請求交還土地及所積欠
    租穀，致與所主張承租人之被上訴人發生爭議。就上訴人起
    訴所主張之事實以觀，應屬耕地租佃爭議，揆諸首開說明，
    在起訴前，應經該管耕地租佃委員會之調解、調處程序；非
    經調解、調處，不得逕行起訴。惟本件上訴人提起本件訴訟
    ，並未經該管耕地租佃委員會之調解、調處程序，為上訴人
    所自認（見本院卷第153頁）；是本件為起訴所必備之要件
    尚有欠缺，復無法補正，自應依首開規定，以裁定駁回原告
    之訴。原審以判決駁回原告之訴，理由雖有不同，惟其結果
    並無二致，上訴意旨猶執前詞指摘原判決不當，求予廢棄改
    判，本院仍應以其上訴為無理由，判決駁回其上訴（最高法
    院64年台上字第445號判例）。
五、本件事證已臻明確，上訴人在另案本於信託物返還請求權之
    法律關係，請求被上訴人辦理系爭土地所有權移轉登記及交
    還土地敗訴判決確定（原審90年度訴字第241號、92年度訴
    字第348號），及兩造其餘攻擊防禦方法及證據資料，核與
    判決結果不生影響，無一一論述必要，併予敘明。
六、據上論結，本件上訴為無理由，依民事訴訟法第449條第2項
    、第78條，判決如主文。
中    華    民    國    98    年    2     月    17    日
                        民事第二庭  審判長法  官  丁振昌
                                          法  官  吳上康
                                          法  官  李素靖
上為正本係照原本作成。
如對本判決上訴，須於判決送達後20日內向本院提出上訴狀，未
表明上訴理由者，應於上訴後20日內，向本院提出理由書（須附
繕本）。依法須繳納裁判費並應委任律師為訴訟代理人，始得上
訴。
中    華    民    國    98    年    2    月    18    日
                                          書記官  李淑華
【附記】
民事訴訟法第466條之1：
(1)對於第二審判決上訴，上訴人應委任律師為訴訟代理人。但上
  訴人或其法定代理人具有律師資格者，不在此限。
  (2)上訴人之配偶、三親等內之血親、二親等內之姻親，或上訴
    人為法人、中央或地方機關時，其所屬專任人員具有律師資
    格並經法院認為適當者，亦得為第三審訴訟代理人。
    民事訴訟法第466條之2：
    上訴人無資力委任訴訟代理人者，得依訴訟救助之規定，聲
    請第三審法院為之選任律師為其訴訟代理人。


司法院資訊處製作；財團法人民間司法改革基金會備份。
